臺灣高等法院刑事判決
111年度上更一字第24號
上  訴  人  
即  被  告  黃瑋哲



上列上訴人因詐欺等案件，不服臺灣臺北地方法院109年度訴字
第797號，中華民國110年2月24日第一審判決（起訴案號：臺灣
臺北地方檢察署109年度偵字第6143、9165號），提起上訴，本
院判決後，經最高法院發回更審，本院判決如下：
    主  文
原判決關於黃瑋哲以網際網路對公眾散布而犯詐欺取財罪部分撤
銷。
黃瑋哲以網際網路對公眾散布而犯詐欺取財罪，處有期徒刑壹年
叁月。未扣案之犯罪所得新臺幣貳萬伍仟元沒收，於全部或一部
不能沒收或不宜執行沒收時，追徵其價額。
    事  實
黃瑋哲基於意圖為自己不法所有之以網際網路對公眾散布而犯詐
欺取財及行使變造國民身分證之犯意，於民國109年1月8日下午1
時5 分前之某時許，在臺灣地區之某不詳地點，使用電腦修圖軟
體，將其以不詳方式所取得之陳睿彬國民身分證之電磁紀錄內之
姓名、出生年月日變造為「楊凱崴」、「81年11月22日」，並修
改父母姓名欄，致生損害於楊凱崴與社會對於國民身分證證明用
途之信賴。續於109年1月8日不詳時間，以網際網路連結社群網
站FACEBOOK（下稱臉書）中成員高達萬人之天堂M台服買賣交易
社團，於該社團中刊登僅要該社團成員均得以瀏覽之販賣天堂M
手機遊戲帳號之訊息，致瀏覽該訊息之李宇翔因而誤認黃瑋哲確
欲出售手機遊戲帳號，遂與黃瑋哲聯繫，黃瑋哲即佯稱欲以便宜
之價格出售遊戲帳號，並冒用楊凱崴之身分，而行使變造之「楊
凱崴」國民身分證電磁紀錄藉以取信李宇翔，李宇翔因而陷於錯
誤，同意以新臺幣（下同）25,000元之價格購買手機遊戲帳號，
嗣並匯款25,000元至黃瑋哲所借用之林怡伶（經檢察官以不起訴
處分確定）第一商業銀行股份有限公司帳戶（帳號詳卷，下稱系
爭帳戶），黃瑋哲因而詐得前述款項。
    理  由
一、程序事項：
  ㈠檢察官起訴認被告涉犯非法由自動付款設備詐欺取財、行使
    變造國民身分證及詐欺取財等罪嫌，其中被告所涉犯之自動
    付款設備詐欺取財犯行，業經判決有罪確定，是本院審理之
    範圍僅及於行使變造國民身分證及詐欺取財部分，合先敘明
    。
　㈡本案作為認定事實所引用被告以外之人於審判外之供述證據
　　，均未經當事人於言詞辯論終結前聲明異議，本院
    審酌各該證據資料製作時之情況，亦無違法不當及證明力明
    顯過低之瑕疵，依刑事訴訟法第159條之5規定，認均有證據
    能力。
二、訊據上訴人即被告黃瑋哲固坦認其有前述行使偽造國民身分
    證之電磁紀錄而冒用楊凱崴之身分，暨參與詐騙告訴人李宇
    翔等舉止，惟辯以：當初是另外一個網路上的人刊登販賣遊
    戲帳戶之訊息，也是該人與告訴人李宇翔聯繫。又我是在網
    路上看到幫他做事情可以賺錢，因為我缺錢，所以我就配合
    他，而詐騙款項確實都是由我取得，至於另外一個人有什麼
    好處，因時間久了，我已經忘記了云云。經查：
　㈠告訴人李宇翔係於臉書天堂M台服買賣交易社團看見刊登販賣
    手機遊戲帳號之訊息，嗣即經由臉書與自稱楊凱崴之人聯繫
    ，對方並提供「楊凱崴」之國民身分證影像資料，雙方並談
    妥以2 萬5,000元交易該遊戲帳戶，其遂依指示將款項匯入
    對方指定之系爭帳戶等節，為被告所不爭執，復據告訴人於
    警詢時指訴明確；林怡伶於偵訊時證述在案；證人陳睿彬於
    警詢時陳述詳實（偵字9165卷第13至15、91頁反面），並有
    內政部警政署反詐騙諮詢專線紀錄表、新北市政府警察局新
    店分局江陵派出所受理詐騙帳戶通報警示簡便格式表、金融
    機構防制通報單、第一商業銀行總行109年2月25日一總集字
    第16413號函及該函所檢附之客戶基本資料、存摺存款交易
    明細、臉書對話訊息之截圖暨被告與林怡伶通訊軟體LINE之
    對話截圖在卷可按（偵字9165卷第25至27、29至37、40至46
    、78至89頁），前述事實，洵堪認定。
　㈡被告固以前詞置辯，惟徵諸被告於本案偵查、原審審理時所
    陳情節，可知其未曾提及本案另有他人參與；況若確有他人
    一同參與，且被告僅係配合該人為之，則被告參與詐欺之程
    度顯然較低，其有何不將前情托出之理，惟其反於偵訊時，
    就其係冒用「楊凱崴」之名義販賣遊戲帳號乙情供述明確（
    偵字9165卷第91頁反面），更迭於本案偵查及原審審理時坦
    認本件詐騙為其一人所為，是被告於本院審理時翻異其詞，
    改稱另有他人共同參與，其僅係配合云云，已然有疑。復且
    ，被告就另名參與之人究為何人均未能予以說明，僅泛稱是
    網路上的另一個人云云，更顯有疑。再者，衡以常情，從事
    詐欺犯罪者，其目的即係為能取得詐取之財物，則以本件而
    論，施詐者之目的即係在獲取告訴人之款項，然本案之帳戶
    係由被告向林怡伶所商借，業據被告供認明確，復據證人林
    怡玲於偵訊時證述詳實（偵字9165卷第91頁正、反面）；此
    外，被告於本院審理時更供認該筆25,000元之款項確由其所
    取得（本院卷第84頁），則被告若僅為依他人之指示而參與
    詐騙，然本次詐欺所得之贓款均由被告所取得，且被告就本
    院質之，如此一來被告所稱之共犯有何益處之時，被告更以
    時間有點久，忘記了之詞搪塞（本院卷第84頁），亦見被告
    所辯，全然悖於情理。再者，被告於本院準備程序時明確陳
    稱，用以假冒楊凱崴身分之「楊凱崴」國民身分證影像電磁
    紀錄，係其所變造（本院卷第55頁），另系爭帳戶亦係被告
    出面商借，且告訴人遭詐騙之款項亦由被告所取得，若謂被
    告僅係聽從他人指示之從犯，孰能置信，俱徵被告該等辯詞
    ，僅為降低自己之參與程度，欲藉此減輕罪責之虛詞，洵無
    可採。基此，被告於臉書天堂M台服買賣交易社團中刊登欲
    出售遊戲帳號之不實訊息，嗣並與告訴人聯繫，而向告訴人
    詐得25,000元之款項，即堪認定。
　㈢從而，被告前述辯詞俱不足採，其本件犯行，事證已臻明確
    ，堪以認定，應予以依法論科。
三、論罪：　　　
　㈠按以電磁紀錄藉機器或電腦處理所顯示之影像或符號，足以
    表示其用意之證明者，依刑法第220條第2項規定，以文書論
    。又按國民身分證係表彰持有人同一性之證明，原屬刑法第
    212條之特種文書，然戶籍法第75條關於意圖供冒用身分使
    用，而變造或行使變造國民身分證者，已有特別之處罰規定
    ，應屬刑法第212條之特別規定（最高法院100年度台上字第
    6661號判決意旨參照）。而國民身分證為法定個人身分證明
    文件，為人民日常社會生活行使權利及負擔義務不可或缺之
    重要基本身分證明，若行使偽造、變造國民身分證之電磁紀
    錄者，自與偽造、變造原本同有使人誤判身分之可能。而被
    告將陳睿彬國民身分證之電磁紀錄，以電腦修圖軟體將姓名
    、出生年月日變造為「楊凱崴」、「81年11月22日」，並修
    改父母姓名欄，該電磁紀錄已足以作為法定個人身分證明之
    用，則被告將之持向告訴人行使，堪認係行使變造之國民身
    分證，依特別法優先普通法之法理，應優先適用戶籍法第75
    條第2 項、第1 項規定處斷。
　㈡是核被告所為，係犯戶籍法第75條第2項行使變造國民身分證
    罪、刑法第339條之4第1項第3款以網際網路對公眾散布而犯
    詐欺取財罪。被告意圖供冒用身分使用變造楊凱崴國民身分
    證之低度行為，為行使之高度行為所吸收，不另論罪。至聲
    請簡易判決處刑書就此部分，固認被告係涉犯刑法第339條
    第1項詐欺取財罪，惟檢察官於原審時已更正起訴法條為刑
    法第339條之4第1項第3款之以網際網路詐欺取財罪（原審卷
    第177頁），基於檢察一體原則，即無依刑事訴訟法第300條
    變更起訴法條之必要，予以敘明。
　㈢被告係基於詐取告訴人財物之同一犯罪決意下，而為行使變
    造國民身分證、以網際網路對公眾散布之加重詐欺取犯行，
    且部分之行為重疊，應認係以一行為同時犯前揭2罪名，為
    想像競合犯，應依刑法第55條規定，從一重之刑法第339條
    之4第1項第3款以網際網路對公眾散布而犯詐欺取財罪處斷
    。
四、原判決撤銷：
　㈠原審認被告就前開加重詐欺犯行罪證明確，予以論罪科刑，
    固非無見。惟查：原審固認被告係犯刑法第339條之4第1項
    第3款以網際網路對公眾散布而犯詐欺取財罪，惟其所認定
    之犯罪事實，未見被告有何以網際網路對公眾散布施詐之情
    事，是原審所認定之事實及論罪之法條顯有歧異，是被告上
    訴主張，其係與他人共犯本案詐欺行為，固無理由；另被告
    主張原審量刑過重，因原判決有前述違誤之處，量刑基礎已
    有不同，難認有據，惟原判決既有前開可議之處，自屬無可
    維持，應由本院予以撤銷改判。
　㈡審酌被告正值青年、四肢健全，顯有靠己力謀生之能力，不
    思循正當途徑賺取財物，竟為圖私利，以事實欄所示之手法
    對告訴人施以詐術，且為取信告訴人，更行使變造之國民身
    分證，致告訴人受有25,000元財產上之損害，且被告固坦認
    參與本件詐欺犯行，惟虛構係與他人共犯之犯後態度，另其
    雖於原審審理時與告訴人達成和解，此有調解筆錄可稽（原
    審卷第131、132頁），然迄今未賠償告訴人分文，兼衡被告
    自陳高中肄業之智識程度、入監前擔任錢櫃幹部、月收入約
    5萬餘元、未婚、家中有父親、阿嬤、妹妹之家庭生活經濟
    狀況（本院卷第83頁），暨其之素行、本案之動機、手法及
    所造成之危害等一切情狀，量處如主文第二項所示之刑。
　㈢按犯罪所得，屬於犯罪行為人者，沒收之。前2項之沒收，於
    全部或一部不能沒收或不宜執行沒收時，追徵其價額。刑法
    第38條之1第1項前段、第3項定有明文。而被告於本件加重
    詐欺犯行所獲取之25,000元，核為被告本件之犯罪所得無訛
    ，且未扣案，又被告於原審審理時固與告訴人達成和解，然
    其迄今既未履行，為貫徹刑法沒收新制目的在於澈底剝奪犯
    罪行為人之犯罪所得，使其不能坐享犯罪成果，以杜絕犯罪
    誘因，除非犯罪所得已實際發還或賠償被害人，考量避免雙
    重剝奪，始不予宣告沒收或追徵，否則仍應諭知沒收或追徵
    ，始符合沒收新制之立法本旨，自應依刑法第38條之1第1項
    前段、第3項之規定，予以宣告沒收，並諭知於全部或一部
    不能沒收或不宜執行沒收時，追徵其價額。至倘被告於本院
    宣判後履行上開和解內容，乃事涉檢察官執行時是否扣抵犯
    罪所得，而無礙本院所為沒收犯罪所得之宣告，附此敘明。
　㈣至被告變造之「楊凱崴」國民身分證之電磁紀錄，固係被告
    為本案犯行所生之物，惟並無證據證明其猶仍存在，自不予
    宣告沒收。　
據上論斷，應依刑事訴訟法第369條第1項前段、第364條、第299
條第1項前段，判決如主文。
本案經檢察官何嘉仁到庭執行職務。
中　　華　　民　　國　　111 　年　　5 　　月　　11　　日
                  刑事第二十五庭審判長法　官  邱滋杉
                                      法　官  邱瓊瑩
                                      法　官  陳彥年
以上正本證明與原本無異。
如不服本判決，應於收受送達後20日內向本院提出上訴書狀，其
未敘述上訴之理由者並得於提起上訴後20日內向本院補提理由書
（均須按他造當事人之人數附繕本）「切勿逕送上級法院」。
                                      書記官  彭秀玉
中　　華　　民　　國　　111 　年　　5 　　月　　12　　日
附錄：本案論罪科刑法條全文  
戶籍法第75條第1、2項
意圖供冒用身分使用，而偽造、變造國民身分證，足以生損害於
公眾或他人者，處五年以下有期徒刑、拘役或科或併科新臺幣五
十萬元以下罰金。
行使前項偽造、變造之國民身分證者，亦同。　　　
　　　
中華民國刑法第339條之4
犯第339條詐欺罪而有下列情形之一者，處1年以上7年以下有期
徒刑，得併科1百萬元以下罰金：
一、冒用政府機關或公務員名義犯之。
二、三人以上共同犯之。
三、以廣播電視、電子通訊、網際網路或其他媒體等傳播工具，
    對公眾散布而犯之。
前項之未遂犯罰之。